【裁判字號】    98,交聲,101
【裁判日期】    980413
【裁判案由】    聲明異議
【裁判全文】
臺灣高雄地方法院交通事件裁定         98年度交聲字第101號
原處分機關  交通部公路總局高雄區監理所
異  議  人
即受處分人  甲○○
上列列受處分人因違反道路交通管理處罰條例案件，對於高雄市
政府交通局民國98年12月24日所為之處分（原處分：高監營裁字
第80-NO0000000號），聲明異議，本院裁定如下：
    主  文
原處分罰鍰超過新臺幣壹萬伍仟元部分撤銷。
上開撤銷部分，甲○○不罰。
其他異議駁回。
    理  由
一、異議意旨略以：異議人即受處分人（下稱異議人）甲○○確
    有酒醉駕車，而於民國96年2 月13日20時30分，在高雄縣大
    寮鄉高屏大橋，為警查獲並予舉發，然異議人業因酒醉駕車
    經緩起訴處分，且已繳納30,000元之款項，而原處分機關竟
    又裁決罰鍰新臺幣52,500元，違反一事不二罰原則，為此提
    出異議等語。
二、按汽車駕駛人，駕駛汽車經測試檢定酒精濃度超過規定標準
    者，處15,000元以上60,000元以下罰鍰，並當場移置保管其
    車輛及吊扣其駕駛執照1 年；又汽車駕駛人，有道路交通管
    理處罰條例第35條第1 項規定之情形者，應接受道路交通安
    全講習。道路交通管理處罰條例第35條第1 項第1 款、第24
    條第1 項第2 款分別定有明文。再於94年12月28日修正公布
    ，並自95年7 月1 日施行之道路交通管理處罰條例第35條第
    8 項規定：「前項（指有酒精濃度超過規定標準而駕駛汽車
    等情形）汽車駕駛人，經裁判確定處以罰金低於本條例第92
    條第3 項所訂最低罰鍰基準規定者，應依本條例裁決繳納不
    足最低罰鍰之部分」。
三、惟一行為同時觸犯刑事法律及違反行政法上義務規定者，依
    刑事法律處罰之。但其行為應處以其他種類行政罰或得沒入
    之物而未經法院宣告沒收者，亦得裁處之。前項行為如經不
    起訴處分或為無罪、免訴、不受理、不付審理之裁判確定者
    ，得依違反行政法上之義務規定裁處之，行政罰法第26條已
    定有明文。惟依行政罰法第26條立法理由，「一行為同時觸
    犯刑事法律及違反行政法上義務規定時，由於刑罰與行政罰
    同屬對不法行為之制裁，而刑罰之懲罰作用較強，故依刑事
    法律處罰，即足資警惕時，實無為一事二罰再處行政罰之必
    要，且刑事法律處罰，由法院依法定程序為之，較符合正當
    法律程序，應予優先適用。但罰鍰以外之沒入或其他種類行
    政罰，因兼具維護公共秩序之作用，為達行政目的，行政機
    關仍得併與裁處」，探究其立法目的，無非在處罰目的相同
    且處罰方式相同時，若依刑事法律處罰，即足資警惕時，實
    無為一事二罰再處行政罰之必要，但罰鍰以外之沒入或其他
    種類行政罰，因兼具維護公共秩序之作用，為達行政目的，
    行政機關仍得併予裁處。至於刑事訴訟法第253 條之1 所指
    之緩起訴處分，其中檢察官命被告為金錢給付部分，並得為
    民事強制執行名義，受處分人因上開緩起訴處分而剝奪其財
    產權，且前揭金錢給付義務亦具有強制性、懲罰性，雖不若
    易科罰金係以支付金錢作為自由刑之替代，惟經由緩起訴處
    分條件之履行使其免於遭檢察官發動起訴程序，仍具有替代
    刑罰之效果，廣義而言，應屬上揭所稱之「實質刑事法律處
    罰」，應有行政罰法第26條第1 項「一事不二罰」規定之適
    用。
四、至交通部95年7 月17日交路字第0950006986號函釋略以：法
    務部行政罰法諮詢小組第一次會議紀錄已明確結論「緩起訴
    者乃附條件的不起訴處分，亦即是不起訴的一種」在案，當
    依該部上開函釋結論及行政罰法第26條第2 項規定辦理等語
    。惟「緩起訴」處分之最終雖使被告免於刑事訴追之效果，
    與「不起訴」處分之效果相同，然觀諸刑事訴訟法第253 條
    之1 第1 項係91年2 月8 日增訂，行政罰法係94年2 月5 日
    公布，而制定在後的行政罰法第26條第2 項僅臚列「不起訴
    處分或無罪、免訴、不受理、不付審理之裁判確定者」，並
    未將「緩起訴處分」納入。又緩起訴處分既非不能證明行為
    人之犯罪事實，且行為人有支付一定金額之實質處罰，已產
    生實質刑罰之效果，自與上開行政罰法第26條第2 項列舉之
    不起訴處分等情形迥然有別，無從遽為比擬而為相同之處置
    。再者，酒後駕車行為人於受緩起訴處分，如除仍需繳納一
    定金額之行政罰鍰外，尚須依緩起訴所指定之條件繳納一定
    之金錢或服一定之勞務，其結果勢必降低刑事被告接受緩起
    訴之意願，亦與訂定緩起訴處分以替代繁複刑事審判程序之
    制度性機能相悖。是制定在後之行政罰法第26條第2 項既未
    將緩起訴處分列舉其中，本於保障人民基本權及「法律明示
    其一排除其他」之法理暨前揭說明，自不能將條文中「不起
    訴處分」之範圍，擴及於性質並不相同之「緩起訴處分」。
    再者，臺灣高等法院曾就酒後駕車遭緩起訴處分並附條件為
    捐款行為，於緩起訴處分猶豫期間屆滿未經撤銷確定，行政
    機關得否對同一行為課以行政罰鍰相關問題加以研議，結論
    亦同認：行政機關僅得對差額部分再課以行政罰鍰，此觀臺
    灣高等法院暨所屬法院97年11月12日至14日法律座談會刑事
    提案第39號自明。
五、經查：
（一）本件異議人因飲酒後已達已達不能安全駕駛動力交通工具
      之程度，仍駕駛ZYS-7707號輕型機車，於96年2 月13日20
      時30分，因車禍肇事，而在高雄縣大寮鄉高屏大橋東向車
      道第9 號燈桿，為警查獲並予舉發，經檢測其吐氣酒精濃
      度為每公升1.05毫克，經警以犯刑法第185 條之3 服用酒
      類致不能安全駕駛動力交通工具而駕駛罪嫌為由，移送臺
      灣高雄地方法院檢察署檢察官，嗣經檢察官於96年4 月26
      日以96年度偵字第11263 號為緩起訴處分，緩起訴期間為
      1 年，並命向指定之公益團體支付30,000元，緩起訴期間
      已屆滿且已繳納30,000元。復經原處分機關裁處罰鍰52,5
      00元，吊扣駕駛執照12個月，並應參加道安講習等事實，
      均為異議人所不爭執，且上開緩起訴處分書、裁決書各1
      份在卷可證，並經本院調閱臺灣高雄地方法院檢察署96年
      度緩字第2068號執行卷宗核閱屬實，上開事實，自堪認定
      。
（二）本件異議人於原處分機關裁處時，前緩起訴處分之條件已
      經履行完畢，且未有其他得撤銷緩起訴處分之事由，該緩
      起訴處分業經確定。其緩起訴之金額既已繳納，即與刑事
      處罰之罰金具有同一性質，應認異議人已經受刑事處罰。
      據此，原處分機關依道路交通管理處罰條例第35條第1 項
      第1 款之規定，對異議人上開酒後駕車之違規行為予以裁
      罰時，除其行為應處以其他種類行政罰即吊扣駕駛執照24
      個月及道安講習部分仍得予以裁處；其餘裁處罰鍰部分，
      自不得於緩起訴範圍內再科處行政罰，而對於異議人予以
      重複處罰。
（三）依94年12月28日修正公布，並自95年7 月1 日施行之道路
      交通管理處罰條例第35條第8 項規定；「．．．前項（指
      有酒精濃度超過規定標準而駕駛車輛等情形）汽車駕駛人
      ，經裁判確定處以罰金低於本條例第92條第3 項所訂最低
      罰鍰基準規定者，應依本條例裁決繳納不足最低罰鍰之部
      分。」，而依其性質道路交通管理處罰條例第35條第8 項
      應為行政罰法第26條第1 項之特別規定。是本件異議人所
      支付之緩起訴處分金既僅有30,000元，參照上開法文規定
      ，異議人即須補繳不足最低罰鍰部分之罰鍰。再原處分機
      關裁處異議人罰鍰52,500元，係依違反道路交通管理事件
      統一裁罰標準及處理細則，以駕駛人超過酒精濃度每公升
      零點55毫克之最高額（即逾越應到案日60日以上繳納罰鍰
      或逕行裁決者）52,500元為裁處。然上開道路交通管理處
      罰條例第35條第8 項之規定，已明訂經裁判確定處以罰金
      低於本條例第92條第3 項（於96年1 月29日修正公布改列
      第92條第4 項，並自96年11月1 日施行）所訂最低罰鍰基
      準規定者，應依本條例裁決繳納「不足最低罰鍰」之部分
      ，顯然駕駛人有一行為同時觸犯刑法第185 條之3 刑事法
      律，而經裁判確定處以罰金或經緩起訴處分所繳納金額，
      所需繳納不足額者乃依違反道路交通管理事件統一裁罰標
      準及處理細則駕駛人超過酒精濃度每公升零點55毫克之最
      低額扣除已繳納之緩起訴處分金額之不足額甚明，而依道
      路交通管理處罰條例第92條第4 項規定所訂定違反道路交
      通管理事件統一裁罰標準及處理細則，異議人係駕駛機器
      腳踏車，吐氣酒精濃度超過每公升0.55毫克，最低罰鍰基
      準應為45,000元，且經本院詢以原處分機關承辦人員，亦
      表示：「關於有移送公共危險罪之違反道路交通管理處罰
      條例第35條第1 項第1 款之罰鍰部分，均以違反道路交通
      管理事件統一裁罰標準及處理細則規定之最低額為裁決」
      ，有本院公務電話記錄1 份在卷可證，是準此，本件裁處
      之罰鍰金額，應為異議人須補繳之金額應為「不足」最低
      罰鍰（45,000元）部分，即罰鍰15,000元（計算式45,000
      -30,000 ＝15,000），始為適法。爰此，原處分機關逕以
      異議人酒精濃度超過規定標準，而對異議人裁處罰鍰超過
      15,000 元部分，即有未洽。
六、綜上，原處分機關上開罰鍰之行政裁罰，尚有未洽，應由本
    院撤銷原處分其中超過15,000元之部分，以資適法。至原處
    分機關裁處異議人吊扣駕駛執照12個月及道安講習部分，異
    議人就此部分並未提出異議，不在本件審理、撤銷範圍，附
    此敘明。
七、據上論斷，應依道路交通案件處理辦法第20條前段，裁定如
    主文。
中    華    民    國    98    年    4     月    13    日
                         交通法庭  法  官  陳億芳
以上正本證明與原本無異。
如不服本裁定，應於收受送達後5 日內向本院提出抗告狀。
中    華    民    國    98    年    4     月    15    日
                                   書記官  林靜慧


司法院資訊處製作；財團法人民間司法改革基金會備份。
